臺灣臺東地方法院民事判決
110年度訴字第115號
原      告  許凱翔
被      告  黃汀韻

訴訟代理人  蘇素梅
            黃正雄
            黃笠豪律師
上列當事人間請求確認優先承買權存在事件，本院於民國111年5
月5日言詞辯論終結，判決如下：
    主      文
原告之訴駁回。
訴訟費用由原告負擔。
    事實及理由
一、原告主張：訴外人常明德所有臺東縣○○鄉○○○段000○000地號
    土地（下分稱623、625地號土地）與原告所有同段617地號
    土地（下稱617地號土地）相鄰，因訴外人即原告之母羅綠
    容有在617地號土地及相鄰土地蓋屋使用需求，於民國86年
    間與常明德訂立租賃契約，承租623、625地號土地，供建築
    房屋及門前停車使用，並於建築門牌號碼臺東縣○○鄉○○村○○
    000○0號房屋（下稱系爭房屋）後移居之，嗣經羅綠容將系
    爭房屋讓與原告，原告繼受系爭房屋所生之權利義務關係。
    臺東縣○○鄉○○○段000地號土地（下稱741地號土地，與623、
    625地號土地合稱系爭土地）亦為常明德所有，系爭土地經
    本院合併拍賣，被告以總價新臺幣（下同）1,899,999元拍
    定，原告得以同樣條件優先承買系爭土地，不限於系爭房屋
    坐落之623、625地號土地。常明德曾於100年間表示有意出
    賣系爭土地，羅綠容亦有購買意願，惟常明德當時未告知詳
    細買賣條件，仍待進一步商談，並與羅綠容簽訂租約中止協
    議書（下稱系爭協議書），常明德雖此後失聯，亦未再收取
    租金，但不影響原告之優先承買權。依民法第426條之2第1
    項及土地法第104條第1項規定，提起本件訴訟等語，並聲明
    ：確認原告就系爭土地之優先承買權存在。
二、被告則以：於87年間系爭土地上未有任何房屋，原告無從證
    明有向常明德承租系爭土地，及租賃目的係為建築房屋，縱
    認常明德與原告間就系爭土地曾有租賃關係存在，業於100
    年1月22日經簽訂系爭協議書而合意終止，原告已屬無權占
    用系爭土地，系爭房屋並於105年間因風災自然毀損致不堪
    使用狀況。況原告縱得主張優先承買權，應僅限於其租用土
    地建築房屋範圍，不包含其他雖經合併拍賣但未有建築房屋
    且使用上可分之土地等語，資為抗辯，並聲明：如主文第1
    項所示。
三、兩造不爭執事項（見本院卷第171-172頁）：　　
(一)訴外人常明德於100年1月13日以買賣為原因，登記取得系爭
    土地所有權，並於常明德死亡後由其遺產管理人行政院國軍
    退除役官兵輔導委員會岡山榮譽之家管理系爭土地。
(二)常明德與羅綠容於100年1月22日簽訂系爭協議書，就系爭土
    地於立該協議書前之租賃契約，雙方聲明即日中止。
(三)623、625地號土地相鄰，由原告經營之翔記餐廳占用，其上
    蓋有鐵架鐵皮之系爭房屋；741地號土地與623、625地號土
    地隔著臺東縣綠島鄉環島公路，部分為空地，部分供通行使
    用，其上無房屋存在。
(四)系爭土地於110年1月28日第1次拍賣程序中，經被告對623 
    、625、741地號土地分別出價1,349,999元、50,000元、500
    ,000元，以總價1,899,999元投標後拍定，並於110年2月4 
    日繳納上開價金完畢。
(五)系爭房屋於97年4月設立房屋稅籍，納稅義務人為訴外人林
    義森，於105年8月買賣變更為原告，原告現為系爭房屋之事
    實上處分權人。
四、本院之判斷
(一)按租用基地建築房屋，出租人出賣基地時，承租人有依同樣
    條件優先承買之權。承租人出賣房屋時，基地所有人有依同
    樣條件優先承買之權；基地出賣時，地上權人、典權人或承
    租人有依同樣條件優先購買之權。房屋出賣時，基地所有權
    人有依同樣條件優先購買之權。其順序以登記之先後定之，
    民法第426條之2第1項、土地法第104條第1項分別定有明文
    。立法旨趣在於達到土地使用與所有合一之目的，促使租用
    基地建築房屋之基地用益權人與基地所有人同一，減少交易
    成本，以盡不動產經濟上效用，並讓法律關係單純化，以杜
    日後紛爭發生可能，雖於基地上建築房屋但屬無權占有基地
    者，基地所有人對其存在欠缺預見可能性，應無保護必要，
    顯無上開規定適用餘地。
(二)無論常明德與羅綠容就系爭土地是否曾訂立租賃契約在先，
    以供羅綠容在系爭土地上建築房屋，惟如兩造不爭執事項（
    二）所示，最遲已於100年1月22日其等共同簽訂系爭協議書
    時，合意終止系爭土地之租賃關係，此後自不再發生租賃效
    力，況依原告於本院審理時陳稱：於100年間前常明德都是
    親自收取租金，於100年間與常明德失聯後，未再給付過租
    金等語（見本院卷第132-133頁），原告顯然無從舉證證明
    在簽訂系爭協議書後，羅綠容仍為系爭土地之承租人。又依
    系爭協議書可知，對於系爭土地上未辦理保存登記之建物或
    工作物，若未來系爭土地出賣時，買受人不願一併承購，羅
    綠容應立即拆除之，且不得要求任何金錢補償或代價（見本
    院卷第145頁），常明德與羅綠容間就系爭土地上建物或工
    作物所生法律關係如何處理已有共識，堪認自簽訂系爭協書
    後，羅綠容即屬系爭土地之無權占有人，揆諸前揭說明，並
    無額外給予羅綠容就系爭土地行使優先承買權機會，以保護
    其在系爭土地上所建築之系爭房屋必要。
(三)羅綠容自簽訂系爭協議書後，已非系爭土地之承租人，與常
    明德間就系爭土地並無租賃關係存在，亦無從使原告繼受取
    得對系爭土地之租賃關係，原告當非系爭土地之承租人，顯
    與民法第426條之2第1項及土地法第104條第1項規定之「承
    租人」要件不符，原告主張對系爭土地有優先承買權，洵無
    足採。至於原告雖聲請通知林義森到庭作證，惟依原告所陳
    待證事實，僅足以證明林義森曾協助羅綠容交付系爭土地租
    金予常明德，對於羅綠容自簽訂系爭協議書後，已非系爭土
    地之承租人等情，不生影響，應無調查必要，附此敘明。
五、綜上所述，原告並非系爭土地之承租人，不符民法第426條
    之2第1項及土地法第104條第1項規定之「承租人」要件，無
    從對系爭土地行使優先承買權。從而，原告依民法第426條
    之2第1項及土地法第104條第1項規定，請求確認原告就系爭
    土地之優先承買權存在，為無理由，應予駁回。
六、本件事證已臻明確，兩造其餘攻擊或防禦方法及所提證據，
    經審酌後認均不足以影響判決結果，不再逐一論述，附此敘
    明。
七、訴訟費用負擔之依據：民事訴訟法第78條。　　　　　　
中　　華　　民　　國　　111 　年　　5 　　月　　27　　日
                  民事第一庭  法  官  黃柏仁
以上正本證明與原本無異。
如對本判決不服，須於判決送達後20日之不變期間內，向本庭提
出上訴狀。（須按對造當事人之人數附繕本）
如委任律師提起上訴者，應一併繳納上訴審裁判費。
中　　華　　民　　國　　111 　年　　5 　　月　　31　　日
                              書記官  張坤校